---
title: "clase 10"
author: "Luis Mantilla"
date: "2023-09-20"
output:
  pdf_document: default
  html_document: default
---

```{r setup, include=FALSE}
knitr::opts_chunk$set(echo = TRUE)
```

# Diseño completamente al azar

Te toman los datos de ciertos insectos. A cada uno se le aplica un tratamiento entre "azul", "verde", "Blanco", y "Amarillo".

```{r}
insectos <- c(16,11,20,21,14,7,37,32,15,25,39,41,21,12,14,17,13,17,
45,59,48,46,38,47)
colores <- as.factor(c(rep(c("azul", "verde", "blanco", "amarillo"),
each =6)))
head(data.frame(insectos, colores))
```

En este caso, observemos que tiene la misma cantidad de individuos cada color, esto uiere decir que el diseño es balanceado.

```{r}
#Con la función aov se hace el análisis de la varianza de un diseño completamente aleatorizado.
fm = aov(lm(insectos ~ colores))
summary(fm)
```

como el valor $p$ es menor al 5%, entonces hay tratamientos que afectan al peso del insecto. Entonces veamos la comparaciones múltiples para determinar qué media presenta comportamiento distinto respecto a las otras.

```{r}
TukeyHSD(fm)
```

```{r}
plot(TukeyHSD(fm),las=0)
```

Veamos que los tratamientos que más difieren es azul-amarillo y blanco-negro.

Usemos el método de Bonferroni:

```{r}
pairwise.t.test(x = insectos, g = colores,p.adjust.method = "bonferroni", pool.sd = TRUE, paired = FALSE, alternative = "two.sided")
```

Veamos que con una confianza del 95% podemos decir que no se considera la igualdad para los métodos azul-blanco. Ahora veamos que tanto afecta el color en el peso de los insectos

```{r}
library(lsr)
etaSquared(fm)
```

Como el valor es del 0.82 decimos que el peo se ve altamente afectado por los colores. Diagrama de caja y bigotes:

```{r}
boxplot(insectos ~ colores, col=2:5)
```

el mejor tratamiento es el que tiene menor variabilidad, en este caso es el amarillo.

```{r}
datos_medias=c(47.1, 15.6, 31.5, 14.83)
power.anova.test(groups = 4, n = 6,
between.var = var(datos_medias-mean(insectos)),
within.var = var(fm$residuals))
```

en este caso la prueba es adecuada, ya que la potencia es 1.
